【裁判字號】    98,訴,2593
【裁判日期】    990531
【裁判案由】    清償債務
【裁判全文】
臺灣臺中地方法院民事判決              98年度訴字第2593號
原      告  乙○○
被      告  丙○○
上列當事人間請求清償債務事件，於民國99年5月18日言詞辯論
終結，本院判決如下：
    主      文
原告之訴及假執行之聲請均駁回。
訴訟費用新台幣捌仟零伍拾元由原告負擔。
    事實及理由
一、原告方面：
  (一)原告起訴主張：
   1、兩造簽訂合作契約，合作期間自民國 (下同)98 年5月15
      日起至99年5月14日止，合作期間被告不得漏報或匿報所
      開發之仲介業務，而兩造於98年3月間合作之台中市○○○路法拍案 (下稱系爭房屋)，被告心存私心，惡性挑撥
      原告及其他合夥人之合作關係，被告違背協議，欲將受託
      代標之法拍案件侵吞入己，險遭委託人丁○○提出告訴，
      被告乃懇請原告協調委託人放棄民刑告訴，願給付原告新
      台幣 (下同)20 萬元作為協調及違背合作協議之賠償，詎
      和解完成後，被告仍違背承諾，遲不給付該賠償金20萬元
      ，依雙方協議，原告得請求該20萬元之費用。
   2、被告如誠實履行系爭房屋合作案，原告可獲得委託人丁○○給付報酬81000元，但因被告背信，委託人認原告因可
      歸責合夥人之事由，致委託人權益受損，竟扣除應給付原
      告服務費37000元，原告受有損害，被告應賠償該37000元
      之損失。
   3、系爭房屋合作過程，依雙方協議應由配合代書辦理相關房
      地過戶事宜，被告卻堅持可自為辦理該項事務，所減省之
      費用另包4000元紅包予原告，故依協議原告得請求該4000
      元之費用。
   4、被告因合作事宜而交付原告存摺 (內有存款340000元)及
      印章，被告因債信不足，恐無法作房屋增貸，乃商請原告
      協助提昇債信，故依兩造協議，原告徵得被告同意將該筆
      款項340000元領出，藉帳戶進出以利未來房屋增貸之徵信
      作業。詎被告對前開應給付之款項藉詞拒不給付，甚至透
      過自稱是道上朋友要求毀約退款，在協調過程，被告竟於
      98年8月13日由訴外人林小姐電話邀約原告見面洽談代標
      法拍屋，原告依約前往台中市○○路、漢口路口之泡沫紅
      茶店，被告竟串由3名不詳姓名男子要脅：「給付340000
      元，否則要帶原告到南部玩3天」，同行男子亦揚言毆打
      原告，原告遭受威脅及控制行動，遂答應被告及不詳姓名
      男子返家取款，返家過程由被告及同行陌生男子搭乘原告
      之自用小客車，監控原告行動，其餘與被告搭乘另1部自
      用小客車跟隨在後，原告恐遭加害，途經立德派出所時乘
      隙停車報警始得獲救，被告惡性恐嚇及妨害自由行為，致
      原告恐懼及精神受有痛苦，爰依民法第184條、第185條及
      第195條規定請求被告賠償精神上損害賠償40萬元。
   5、並聲明：(1)被告應給付原告641000元，及自起訴狀繕本送
      達翌日起至清償日止按年息百分之5計算之利息；(2)願供
      擔保請准宣告假執行。
  (二)對被告抗辯之陳述：
   1、系爭房屋之不動產買賣契約是被告授權原告簽訂，印章係
      被告親自交付，而簽名是原告代簽。
   2、原告確有領取被告之存款340000元，但兩造間尚有金錢糾
      紛未處理，該筆款項日後兩造一併處理。
   3、98年8月13日遭被告找3名不詳姓名之人恐嚇、威脅，當時
      被告人多，說話語氣、眼神很可怕，原告覺得很害怕，個
      人及家人精神壓力很大，被告說她知道我小孩讀那個學校
      ，要找人處理我很簡單，而且檢察官也挺她，但迄至目前
      為止，被告並未對我小孩有何不利之行為。
   4、原告與證人甲○○確曾同居及生育2個小孩，但目前是否
      仍繼續同居乙事，與本案無關，原告拒絕說明。
二、被告方面：
  (一)兩造簽訂合作契約書，約期係98年5月15日至99年5月14日
      ，在約期內被告並無私自買賣情事，何來違約？而98年3
      月份購買系爭房屋乙事，並未在合作契約書之約期內，原
      告巧立名目藉以要脅被告，並盜領被告之存款340000元，
      均係詐騙手段，事後任意編造，要求被告再給付641000元
      ，已無天理可言，尤其從報載可知原告詐騙另一弱女子，
      可見其以詐騙為業，欺人太甚。至原告於98年4月13日以
      被告名義與訴外人丁○○之家人簽訂之不動產買賣契約書
      ，係原告偽造被告之簽名，印章雖係被告所有，但應為原
      告事前盜蓋，因98年4月13日簽約當日被告猶使用該枚印
      章前往郵局提款，故不可能交付該枚印章予原告辦理簽約
      。況簽約乙事，因訴外人丁○○事後提供該契約書，被告
      始知此事，被告否認與原告間有何起訴狀內容所稱之協議
      存在，原告應負舉證責任。
  (二)被告交付原告存摺(內有存款340000元)及印章，係為商請
      原告協助被告增加債信，以利房屋增貸之意，但從未同意
      原告可自行領出該筆存款，及藉由帳戶之進出以利未來房
      屋增貸之作業，但原告卻在被告交付存摺、印章後立即提
      領一空，迄今未見原告有回存該筆金額，則沒有存款之存
      摺如何增加債信？原告之誠信何在？
  (三)原告指稱被告夥同3名不詳姓名男子在台中市○○路、漢
      口路之泡沫紅茶店內威脅、控制原告之行動自由云云，亦
      與事實不符，因兩造會商之場所為公共開放處所，面對櫃
      台，會談時間僅2分多鐘，被告如何在眾目睽睽下進行要
      脅、控制？再被告若有意、控制原告行動，何需任由原告
      自行開車返家及讓訴外人戊○○坐在前座？原告誆稱願意
      歸還被告之存摺、印章及存款340000元等物，要求被告尾
      隨一同返家領取，詎原告途經立德派出所竟顛倒是非，指
      控被告要脅及控制其行動自由，當時警員要求原告提出證
      據，在場之訴外人戊○○卻說她沒有聽到而逕行離去，警
      員無法製作筆錄，原告即咆哮警員及打110專線投訴警員
      不受理，警員祇好依其所述製作筆錄。
  (四)證人甲○○與原告真實關係為同居人，其等2人共同生育2
      個小孩，目前還住在一起，故證人甲○○之證言全係謊言
      ，不可採。
  (五)並聲明：如主文所示。
三、兩造不爭執事項：
  (一)兩造於98年5月15日確有簽訂合作契約書，約定有效期間
      為98年5月15日至99年5月14日。
  (二)原告確有自被告交付之存摺提領現金340000元。
  (三)系爭房屋不動產買賣契約書上賣方「丙○○」之簽名為原
      告所簽，「丙○○」印文亦為原告蓋用，但該枚印章為真
      正。
  (四)兩造曾於98年8月13日在台中市○○路、漢口路口某泡沫
      紅茶店會商返還被告之存摺、印章及340000元之事。
  (五)原告及證人甲○○曾經同居及生育2名小孩。
四、兩造爭執事項：
  (一)兩造間有無原告起訴狀事實1、2、3所述之協議存在？
  (二)被告是否於98年8月13日確有恐嚇、威脅原告，及限制原
      告行動自由之事？即原告依民法第184條、第185條及第
      195條規定請求被告給付精神上損害賠償40萬元，是否有
      據？
五、法院之判斷：
    按當事人主張有利於己之事實者，就其事實有舉證之責任，
    民事訴訟法第277條本文定有明文。又民事訴訟如係由原告
    主張權利者，應先由原告負舉證之責，若原告先不能舉證，
    以證實自己主張之事實為真實，則被告就其抗辯事實即令不
    能舉證，或其所舉證據尚有疵累，亦應駁回原告之請求(參
    見最高法院17年上字第917號判例意旨)。又民法第153條第
    1項規定：「當事人互相表示意思一致者，無論其為明示或
    默示，契約即為成立。」而所謂默示之承諾，必依要約受領
    人之舉動，或其他情事足以間接推知其有承諾之意思者，始
    得認之，若單純之沉默，則除依交易上之慣例或特定人間之
    特別情事，足認為承諾者外，不得認為承諾(參見最高法院
    21年上字第1598號判例意旨)。經查：
  (一)原告主張兩造間曾簽訂合作契約，約定合作期間自98年5
      月15日起至99年5月14日止，合作期間被告不得漏報或匿
      報所開發之仲介業務之事實，固為被告不爭執，並提出兩
      造簽訂之合作契約書影本1件為證，惟原告提起本件訴訟
      爭執所在之系爭房屋乙案，其發生時間為98年3、4月間，
      係在兩造簽訂上開合作契約書之前，且該合作契約書復無
      兩造約定得溯及既往之條文，故兩造間就本件訴訟即系爭
      房屋乙案之爭執，核與上開合作契約書無涉，合先敘明。
  (二)本件原告雖主張被告違背協議，欲將受託代標之系爭房屋
      侵吞入己，險遭委託人丁○○提出告訴，被告遂請原告協
      調委託人丁○○放棄民刑告訴，願給付原告20萬元作為協
      調及違背合作協議之賠償云云，然為被告所否認，並以上
      情抗辯，而本院依原告之聲請於99年3月2日言詞辯論期日
      訊問證人甲○○、丁○○，其中證人甲○○到庭具結後證
      稱：「原告以被告名義代標系爭房屋後，因投標前已和原
      屋主談妥，要由原屋主買回，但被告打電話告訴我說房屋
      要自己住，不賣了，我告訴她不能這樣做，可是被告仍拒
      絕提供證件辦理過戶，原屋主氣得說要告被告，被告很急
      打電話給我說，祇要原告能和原屋主協調不要告他，被告
      願給原告20萬元，並說要包紅包給我，後來我有和原告去
      找原屋主協調，希望事情和平處理，後來就由原告自己找
      原屋主處理。又被告說要給原告20萬元之事情，當時是被
      告打電話給丁○○(原屋主)，我有在場，他們談話的內容
      ，丁○○用手機擴音方式，我們都有聽到被告承諾協調後
      要給原告20萬元」等語明確(參見同日言詞辯論筆錄第3─
      7頁)；另證人丁○○到庭具結後證稱：「98年4月13日簽
      訂不動產買賣契約書時，除被告不在場外，原告、甲○○
      、代書及我、先生、小孩均在場，代標房屋之事自始至終
      都是與原告接洽，簽約當日才知道拍定人是被告，我認為
      是被告授權原告處理，而被告在合約書之簽名蓋章及印章
      是何人拿的，我不記得，這但合約書上之簽名蓋章是可以
      事先處理好的，因為在投標前早就講好了。後來我有聽說
      被告不會將房屋賣給我，他要自己住，我很急，原告說不
      管了，我要求原告將被告的電話給我，我親自與被告談，
      我跟被告說明為何要將房屋買回來之原因，被告則說祇要
      我不是和原告聯合欺騙她，她願意將房屋賣給我，後來房
      屋順利辦理過戶，辦過戶的代書是徵求被告同意後我自己
      找的，代書費用也是我付的，我將該付的錢付清，原告是
      在銀行才再出面。另在協調時我曾說過如果被告堅持不賣
      房子，我是否有立場可以告她，因為這是事先講好的，至
      於是否有協調如果我不告她，被告要給原告20萬元，我不
      記得有這件事情。」等語屬實(參見同日言詞辯論筆錄第8
      、9頁)。是依據證人甲○○、丁○○等2人之證言，可見
      98年4月13日原告再將系爭房屋轉賣予證人丁○○時，系
      爭房屋之登記名義人即出賣人即被告並未到場，而被告未
      到場之原因是被告根本未曾接獲原告之通知，原告即持事
      先蓋妥被告印章之不動產買賣契約書與證人丁○○之指定
      人陳炳宏辦理簽約，原告並自行在該不動產買賣契約書簽
      署被告之姓名「丙○○」3字，否則被告若確實因故無法
      到場及授權原告辦理簽約，大可先行在不動產買賣契約書
      上簽名及蓋章，再交付原告辦理簽約，豈有僅蓋章而不簽
      名之理？況依被告之抗辯，98年4月13日當日曾持簽約之
      該枚印章前往郵局辦理「現金提款」，並提出郵局存摺影
      本1件為證，益證上開不動產買賣契約書上之被告印文係
      原告事先自行蓋妥備用，並非被告交付供其辦理簽約，故
      被告抗辯稱其對簽約乙事根本不知情，係證人丁○○提示
      契約書始知悉等語，衡情應屬可信。至被告事後固有表示
      不願出賣系爭房屋之事，而證人丁○○亦有表示是否可對
      被告提告乙事，但就被告是否承諾原告若協調證人丁○○
      不提告，願給付20萬元作為協調及違約賠償費用乙節，上
      開2人證人之證述內容兩歧，其中證人甲○○證稱從證人
      丁○○之手機擴音中知悉確認此事云云，然證人丁○○則
      表示不記得有這件事情等語，本院認為證人甲○○既為原
      告之同居人，並共同生育2名子女，其等2人關係密切，乃
      司法實務及學說所謂之「事實上夫妻」，證人甲○○之證
      言已難期客觀公正，而證人丁○○僅為原告代標系爭房屋
      之實際買受人，與兩造並無利害關係，其證言之客觀公正
      性及可信度自較證人甲○○為高，故上開2位證人證述內
      容相互歧異部分，應以證人丁○○之證言為可採，亦即兩
      造間應無原告若協調證人丁○○不對被告提告，被告願給
      付原告20萬元作為協調及違約賠償費用之協議存在甚明。
      退步言之，即使兩造間確有該項協議存在，但依證人丁○○之上開證言，原告既已向證人丁○○表示不管系爭房屋
      過戶之事，而由證人丁○○自行與被告電話聯絡及協調，
      最後終於獲得被告同意辦理系爭房屋過戶，並於98年7月9
      日辦理所有權移轉登記完畢(參見卷附系爭房屋之土地及
      建物登記謄本記載)，則證人丁○○後來不對被告提出告
      訴，乃證人丁○○與被告自行協調之結果，並非原告居中
      折衝協調所致，且被告事後亦將系爭房屋出售予證人丁○○及辦妥所有權移轉登記，縱令被告在整件事情之過程對
      原告之誠信產生疑慮而稍有遲延，在客觀上尚難認被告有
      何違約之情事，故原告既非實際參與折衝協調此事致圓滿
      之人，自不得向被告請求給付該20萬元，原告此部分之主
      張委無可採。
  (三)又原告雖主張被告背信，委託人認為係可歸責原告合夥人
      之事由，致委託人權益受損，遂扣除原告之服務費37000
      元，致原告受有損害，被告應賠償原告37000元云云，惟
      為被告所否認，而依證人丁○○於前開言詞辯論期日到庭
      作證時，就原告服務費扣款37000元部分證稱：「當初談
      代標系爭房屋時，有約定報酬為原告5%、被告10%及證人
      甲○○4%，共計19%，後來原告部分之報酬沒有給足，扣
      款37000元，是因為原告說不管了，就由我自己與被告接
      洽，我對原告之服務不滿意，且與當初約定情形不符，我
      是認為原告並未依協議履行，才扣原告之款項，並未扣被
      告之款項」等語在卷 (參見99年3月2日言詞辯論筆錄第9
      、10頁)，據此可知證人丁○○對原告之報酬扣款37000元
      ，係因原告之服務態度不佳，遭遇問題即表示撒手不管，
      不願以積極負責態度處理所致，而原告主張被告涉嫌「背
      信」，卻就被告如何「背信」 (違反兩造間何項約定內容
      ) 並未舉證以實其說，況被告遲延辦理系爭房屋過戶，實
      係可歸責於原告本身之因素 (原告未經被告同意，於98年
      5 月15日即自被告交付合作金庫銀行存摺、印章予原告保
      管當日，原告隨即擅自提領存摺內款項300000元，並侵吞
      入己，事後藉詞兩造有金錢糾紛而迄今拒不返還)，致被
      告無法信任原告，尤其被告在遲延數月後仍依約將系爭房
      屋過戶予證人丁○○之指定人，實際上並未損害證人丁○○之權益，原告卻認為被告之背信行為已損害證人丁○○
      之權益，即與事實不符，從而原告請求被告應賠償其遭扣
      款之報酬37000元，即嫌無憑。
  (四)原告另主張系爭房屋合作過程，依雙方協議應由配合代書
      辦理相關房地過戶事宜，被告堅持可自為辦理該項事務，
      所減省之費用另包4000元紅包予原告，爰請求被告給付該
      4000元之紅包云云，亦為被告所否認，而被告究竟於何時
      、何地曾與原告協議由被告自行辦理系爭房屋過戶之代書
      業務，及由被告給付原告紅包4000元乙事，原告自應就該
      項有利於己之事實負舉證責任，但原告迄至本件言詞辯論
      終結前，均未提出任何證據資料證明其此部分之主張為真
      正，本院自無從為有利於原告之認定。況依前述，原告於
      98年4月13日與證人丁○○之指定人就系爭房屋簽訂不動
      產買賣契約書時，被告根本不知情，如果兩造間確有上開
      協議存在，則原告既同意由被告辦理代書事務，何以不於
      簽約當日通知被告到場辦理，卻另行委託其他代書辦理 (
      依證人丁○○之證言，簽約當日已有代書到場)？被告若
      堅持自辦系爭房屋過戶之代書業務，在客觀上更不可能於
      簽約當日不到場，卻授權原告持其印章在契約書上用印，
      且原告若欲依該項協議賺取被告4000元之紅包，豈有不要
      求被告應於簽約當日到場辦理代書事務之理？益見兩造間
      應無該項被告自辦代書事務及給付原告4000元紅包之協議
      ，原告此部分主張不足採信。
  (五)至原告主張被告於98年8月13日夥同1位林小姐及其他3名
      不詳姓名男子在台中市○○路、漢口路口某泡沫紅茶店內
      恐嚇、威脅原告，並控制原告行動自由，認為被告涉有恐
      嚇及妨害自由行為，致原告心生畏懼，受有精神上痛苦，
      遂依民法第184條、第185條及第195條請求被告給付精神
      上損害賠償40萬元云云，而被告除坦承於前揭時、地確與
      友人邀約原告見面，商談原告應返還前開合作金庫銀行存
      摺、印章及340000元款項之事宜外，否認有何恐嚇、威脅
      及控制原告行動自由之情事，則依首開民事訴訟法第277
      條本文規定及最高法院17年上字第917號判例意旨，原告
      自應就此項有利於己之事實負舉證責任，而原告曾聲請本
      院訊問證人甲○○、戊○○等2人，其中證人甲○○固於
      前揭時間到庭作證，並附和原告之說詞，但本院認為證人
      甲○○於前開案發時地並不在場，其所述各節均為引用原
      告事後之轉述，要非證人甲○○親自見聞之事項，自不得
      據為有利於原告之證詞。另證人戊○○縱係案發當日在場
      之人，惟本院依原告陳報之地址先後3次於99年3月23日、
      99年4月22日及99年5月18日通知證人戊○○到庭作證，證
      人戊○○均未到場，原告復未陳報證人戊○○最新居住處
      所供本院通知，亦當庭表示因找不到證人戊○○而捨棄該
      項證人之聲請(參見99年5月18日言詞辯論筆錄第2頁)，則
      原告此部分之主張，顯然欠缺其他具體證據資料足佐，尚
      難認被告有何恐嚇及妨害自由，故意以不法手段侵害原告
      權利之行為，即與民法侵權行為之要件有間，從而原告依
      據民法第184條、第185條及第195條等侵權行為規定請求
      被告賠償精神上損害賠償40萬元，於法不合，不應准許。
六、綜上所述，兩造間就系爭房屋之代標合作案，被告標購系爭
    房屋後，即使與原告間另有糾紛，亦依原告與證人丁○○間
    之協議將系爭房屋所有權移轉登記予證人丁○○之指定人，
    被告應無違反兩造間就系爭房屋代標合作協議之情事，而原
    告主張被告違反協議應給付協調費用20萬元、服務報酬扣款
    37000元、同意被告自辦代書事務紅包4000元，及被告恐嚇
    、威脅與控制原告行動自由，侵害原告之人格權，應賠償精
    神上損害40萬元，共641000元各節，均乏積極證據足資證明
    兩造間確有上開協議存在，或係可歸責於原告本身之事由，
    致遭證人丁○○扣款服務報酬，或被告確有故意侵害其人格
    權之侵權行為，從而原告請求被告給付641000元，及自起訴
    狀繕本送達翌日起至清償日止按年息百分之5計算之利息，
    均無理由，應予駁回。又原告之訴已經駁回，其假執行之聲
    請亦失其所憑，併駁回之。
七、本件訴訟費用包括第一審裁判費7050元，及第一審證人日旅
    費1000元，共計8050元，爰依民事訴訟法第78條規定，命敗
    訴之原告負擔訴訟費用全部。
八、本件事證已臻明確，兩造其餘攻擊防禦方法及所舉證據資料
    ，核與本件判決所得心證及結果均不生影響，毋庸逐一論述
    ，附此敘明。
九、結論：本件原告之訴為無理由，依民事訴訟法第78條判決如
    主文。
中    華    民    國    99    年     5    月    31    日
                  民事第三庭    法  官  林金灶
以上正本係照原本作成。
如對本判決上訴，須於判決送達後20日內向本院提出上訴狀（須
附繕本）。
中    華    民    國    99    年     5    月    31    日
                                書記官  李國敬

司法院資訊處製作；財團法人民間司法改革基金會備份。
